臺灣臺中地方法院民事判決　93年度重訴字第252號
原　　　告　乙○○
原　　　告　己○○
原　　　告　丁○○
原　　　告　戊○○
原　　　告　丙○○
原　　　告　庚○○
前列六人共同
訴訟代理人　楊榮富　律師
被　　　告　辛○○
　　　　　　　　　　　　3號
訴訟代理人　朱元宏 律師
　　　　　　　　　　　　號
複代理人　　蘇哲科律師
　　　　　　　　　　　　號
複代理人　　黃紫芝 律師
當事人間債務人異議之訴事件，本院於94年8月22日言詞辯論終
結，判決如下：
    主    文
本院七十七年度執字第一四二三、一四二四號兩造間強制執行事
件所為之強制執行程序應予撤銷。
訴訟費用由被告負擔。
    事實及理由
壹、兩造爭執事項：
一、原告主張：
  (一)先位訴訟部分：
  1.原告等之被繼承人杜賢託生前向訴外人楊顏梅、楊禎娟、周
    月琴、曾邵免、周月華、林玉霞、劉王玉秀等7人借款，經
    鈞院72年度促字第5881號支付命令，命杜賢託應給付楊顏梅
    、楊禎娟、周月琴、曾邵免4人利息新台幣（下同）1,272,
    622 元；73年度促字第3160號支付命令，命杜賢託給付楊顏
    梅等7人利息832,500元；74年度促字第1310號支付命令，命
    杜賢託給付楊顏梅、楊禎娟、周月琴、曾邵免、周月華、林
    玉霞等6人借款3,250,000元及其利息、違約金；74年度促字
    第1311號支付命令，命杜賢託應給付楊顏梅、楊禎娟、周月
    琴、劉王玉秀等4人借款5,600,000元及其利息、違約金。嗣
    楊顏梅等7人依上開執行名義聲請強制執行，執行案號為74
    年度執字第6985號、75年度執字第262號，案經併入另一債
    權人李柏慶之聲請強制執行事件中辦理，案號為鈞院75年度
    執字第6620號，該案於76年5月12日實施分配結果，債務人
    杜賢託尚欠楊顏梅等7人，共計本金8,850,000元，利息、違
    約金5,330,259元，合計14,180,259元。該不足額俟經執行
    法院併入債權人李柏慶之強制執行事件中繼續辦理，案號為
    鈞院77年度執字第1423、1424號。
  2.杜賢託於82年12月間去世，由原告等6人繼承上開債務，因
    杜賢託名下多筆不動產為訴外人中興汽車駕駛人訓練班（下
    稱中興駕訓班）信託予杜賢託，故原告等6人與中興駕訓班
    於87年11月6日成立調解，同意於辦理繼承登記後，將上開
    信託之不動產移轉登記返還予中興駕訓班股東代表，中興駕
    訓班則同意由取回之不動產予以處分，清償上開債務。
  3.中興駕訓班乃於91年2月7日與楊顏梅等7人簽訂協議書，雙
    方約定由中興駕訓班代原告等人清償債務，並就中興駕訓班
    所應代償之數額、期限另作約定，債權人楊顏梅等7人並於
    當日撤回對杜賢託之強制執行即鈞院77年度執字第1423、14
    24號執行案件。中興駕訓班則依上開協議書之約定，於91年
    2月7日、同年2月8日中興駕訓班分別匯款14,000,000元與
    180, 259元與楊顏梅等7人。
  4.債權人楊顏梅等7人於91年9月11日對原告等人再度聲請強制
    執行，並於92年6月1日將債權讓與被告，被告於92年11月12
    日向鈞院聲請對原告等人強制執行。
  5.被告雖受讓取得上開執行名義之所示之債權，惟因原債權人
    楊顏梅等7人於91年2月7日撤回執行，則上開債權之請求權
    時效並不因楊顏梅等人於74、75年間聲請執行而中斷，而72
    年度促字第5881號、73年度促字第3160號支付命令之利息債
    權均分別77年6月8日、78年4月5日罹於5年之時效，74年度
    促字第1310號、1311號支付命令之借款債權及利息、違約金
    亦於89年2月1日罹於15年之時效，故楊顏梅等人於91年9月
    11日復以上開執行名義聲請強制執行，原告自得為時效抗辯
    ，並得對受讓楊顏梅等人債權之被告主張上開抗辯事由，為
    此提起異議之訴。
  6.聲明：如主文所示。
  (二)備位訴訟部分：
  1.苟認為本件之執行名義所載之債權尚未罹於時效，惟楊顏梅
    等7人既同意將債權縮減為36,180,250元，且經中與駕訓班
    代為清償14,180,259元，則本件之債權亦僅剩22,000,000元
    。準此，於超過此部分之範圍，被告亦不得對原告執行。
  2.聲明：鈞院77年度執字第1423、1424號兩造間損害賠償強制
    執行事件所為之強制執行程序於超過22,000,000元之部分不
    許執行。
二、對被告抗辯之主張：
  (一)先位訴訟部分：
  1.所謂承認係指義務人向請求權人表示是認其請求權存在之觀
    念通知而言。原告與中興駕訓班成立之調解，其中固有提及
    楊顏梅等7人之債務由中興駕訓班負責清償乙節，然上開調
    解之相對人為中興駕訓班，並非被告，亦非楊顏梅等7人，
    與原告等人向被告承認其請求權存在之情形不同，自無中斷
    時效之情事。又中興駕訓班與楊顏梅等7人之代理人壬○○
    簽訂協議，該協議之當事人為中興駕訓班與楊顏梅等7人，
    亦與原告無涉，即並無向被告及楊顏梅等7人表示是認系爭
    債權請求權存在之觀念通知，系爭債權之時效並無中斷。
  2.中興駕訓班給付14,180,259元予楊顏梅等7人，係基於中興
    駕訓班與楊顏梅等7人之協議，中興駕訓班並非立於原告代
    理人之地位而為給付，難謂原告已因清償而默示承認債務。
    原告既未以口頭與被告或楊顏梅等7人協商，亦未以書面達
    成任何協議，雙方之間並為任何之意思表示及觀念通知存在
    ，自無適上開意思解釋方法之餘地。
  (二)備位訴訟部分：
    中興駕訓班於91年2月7、8日給付楊顏梅等7人14,180,259元
    ，此金額核與楊顏梅等7人於76年5月12日實施分配後之不足
    清償之金額相符，足徵上開金額是中興駕訓班依楊顏梅等7
    人之協議，代原告6人償還就上開執行名義實施分配後不足
    之部分。且楊顏梅等7人於92年度重訴字第829號債務人執行
    異議之訴乙案中，亦承認對原告6人之債權僅剩22,000,000
    元。
三、被告抗辯：
  (一)先位訴訟部分：
  1.82年12月10日杜賢託過世，原告等人概括繼承其債務，87年
    11月6日原告等6人與中興駕訓班於台中縣太平市調解委員會
    成立調解，原告等人承認其對被告7人之債務存在且同意由
    中興駕訓班代償，91年2月7日中興駕訓班又與楊顏梅等7人
    達成協議，願代杜賢託清償生前所欠之債務36,180,259元，
    足見本件被告所受讓對於原告之債權請求權已因原告之承認
    ，於91年2月7日到達楊顏梅等7人而發生時效重行起算之效
    力。縱請求權已經時效消滅，觀乎原告等6人於87年11月6日
    與中興駕訓班成立之調解書內容承認對於楊顏梅等7人之債
    務金額，及91年2月7日中興駕訓班又與楊顏梅等7人達成協
    議書內容承認該筆債務並為部分清償，均明白顯見原告仍以
    契約承諾該債務，可認為原告已為時效抗辯權之拋棄，不得
    以不知時效為由，拒絕履行契約。
  2.解釋意思表示，應探求當事人真意，不得拘泥於所用之辭句
    。原告簽立調解書之目的係為了與中興駕訓班達成清償債務
    之協議，故中興駕訓班在91年2月7日與楊顏梅等7人簽立協
    議書且為部分清償時，原告6人承認債務之意思通知行為即
    已明確到達楊顏梅等7人，消滅時效自此應重行起算，嗣後
    楊顏梅等7人在91年9月11日聲請強制執行，時效又告中斷，
    迄今執行程序仍未終結，其時效仍在中斷之中。
  3.聲明：駁回原告之訴。
  (二)備位訴訟部分：
   1.查中興駕訓班雖與楊顏梅等7人簽立協議書，惟其內容係表
     示中興駕訓班願意就杜賢託生前所積欠楊顏梅等7人之債務
     ，就其中36,180,259元之部分代為清償，楊顏梅等7人並未
     同意對於杜賢託生前所積欠之債務額已縮減為36,180, 259
     元。
   2.中興駕訓班在92年12月24日第3次清算人會議討論議題4記
     載略謂：「有關本班已依協議書付楊顏梅等七人本金14,
     180,259元，尚欠利息及違約金22,000,000元，…茲因楊顏
     梅等7人將尚未付款之債權讓與辛○○，由辛○○申請執行
     ，按辛○○計算之金額為84,755,346元，超出22,000, 000
     元部分由本班負擔或應由杜賢託之繼承人負擔？或有其他
     更好的辦法？請討論鄉」等語，可証楊顏梅等7人對於主債
     務人亦即原告乙○○等6人所負擔之債務，除中興駕訓班已
     代為清償之部分外，並未同意免除。
   3.中興駕訓班在93年3月8日第6次之清算人會議，業已討論並
     作成決議：「辛○○聲請強制執行之金額為新台幣84,755,
     346元，辛○○92年11月12日民事聲請續行狀，本班同意辛
     ○○請求之全部金額超出36,180, 259元部分由本班負擔7
     分之5，由乙○○等六人負擔7分之2…。」，足証原告乙○
     ○等六人指稱楊顏梅等七人與中興駕訓班協議，同意將債
     權縮減為36,180,250元乙節，非屬實情，委無可採。
   4.依民法第323條規定，中興駕訓班向楊顏梅等7人給付14,
     180,259元部分，應先抵充費用及利息等項，原告乙○○等
     6人認為上開給付金額係由中興駕訓班代為清償本金部分，
     顯有誤解，不足為採。
貳、兩造不爭執事項：
一、原告等之被繼承人杜賢託生前向訴外人楊顏梅、楊禎娟、周
    月琴、曾邵免、周月華、林玉霞、劉王玉秀等7人借款，經
    本院72年度促字5881號支付命令，命杜賢託應給付楊顏梅、
    楊禎娟、周月琴、曾邵免四人利息1,272,622元；73年度促
    字3160號支付命令，命杜賢託給付楊顏梅等7人利息832,500
    元；74年度促字1310號支付命令，命杜賢託給付楊顏梅、楊
    禎娟、周月琴、曾邵免、周月華、林玉霞等6人借款3,250,
    000元及其利息、違約金；74年度促字第1311號支付命令，
    命杜賢託應給付楊顏梅、楊禎娟、周月琴、劉王玉秀等4人
    借款5,600,000元及其利息、違約金。嗣楊顏梅等7人依上開
    執行名義聲請強制執行，案經併入本院75年度執字第6620號
    強制執行事件（債權人應為王勝彥，並非李柏慶），該案於
    76 年5月12日實施分配結果，債務人杜賢託尚欠楊顏梅等7
    人，共計本金8,850,000元，利息、違約金5,330,259元，合
    計14,180,259元。
二、楊顏梅等7人就上開不足額部分經執行法院併入另一債權人
    李柏慶之強制執行事件中繼續辦理，案號為本院77年度執字
    第1423、1424號。
三、杜賢託於82年10月間去世，由原告等6人繼承上開債務，原
    告等6人並與中興駕訓班於87年11月6日成立調解，調解內容
    如被證一。
四、91年2月7日中興駕訓班與楊顏梅等7人簽訂協議書，楊顏梅
    等7人並於當日撤回對杜賢託之強制執行，及本院77年度執
    字第1423、1424號執行案件。
五、91年2月7日、同年2日8日中興駕訓班分別匯款14,000,000元
    與180,259元與楊顏梅等7人。
六、楊顏梅等7人於91年9月11日對原告等人再度聲請強制執行，
    並於92年6月1日將債權讓與被告，被告於92年11月12日向本
    院聲請對原告等人強制執行。
參、得心證之理由：
一、先位之訴：
  (一)查原告之被繼承人杜賢託向訴外人楊顏梅、楊禎娟、周月琴
    、曾邵免、周月華、林玉霞、劉王玉秀等7人借款，如附表
    所示楊顏梅等人乃分別向本院聲請支付命令，經本院以72
    年度促字5881號、73年度促字3160號、74年度促字1310號、
    74年度促字第1311號支付命令，命杜賢託應給付楊顏梅等人
    分別如附表所示之金額，其中72年度促字5881號、73年度促
    字3160號支付命令所命給付之內容為利息債權，另74年度促
    字1310號、74年度促字第1311號支付命令所命給付之內容為
    借款之本金、利息及違約金債權，又72年度促字5881號、73
    年度促字3160號於72年7月、73年5月確定，74年度促字1310
    、1311號支付命令於74年4月確定，債權人楊顏梅等人嗣於
    75年4月間持上開4紙支付命令聲請強制執行，並於91年2月
    日撤回強制執行之聲請等事實，為兩造所不爭執，堪予採信
    。
  (二) 按消滅時效因聲請發支付命令而中斷；又時效中斷者，自
     中斷之事由終止時，重行起算，民法第132條、第137條第1
     項分別定有明文。上開支付命令所表彰之債權請求權，因
     債權人楊顏梅等人聲請發支付命令而中斷，並自支付命令
     確定時，重行起算時效。故72年度促字5881號、73年度促
     字3160號支付命令所表彰之利息債權，自72年7月、73年5
     月支付命令確定時算，依民法第126條之規定，其請求權因
     5年不行使而消滅，即應於77年7月、78年5月後罹於時效；
     74年度促字第1310、1311號支付命令所表彰之借款本金債
     權，自74年4月支付命令確定起算，其請求權因15年不行使
     而消滅，即應於89年4月後罹於時效，而利息及違約金為從
     權利，依民法第146條規定，主權利因時效消滅，其效力及
     於從權利，則其利息、違約金請求權，雖尚未罹於時效，
     亦應隨同消滅。
  (三)債權人楊顏梅等人嗣於75年4月持系爭4紙支付命令為執行名
    義聲請強制執行（74年4月僅持73年度促字第3160號支付命
    令聲請強制執行），固發生中斷時效之法律效果，惟該強制
    執行之聲請，業於91年2月7日撤回，亦為兩造所不爭執，依
    民法第136條之規定，時效因聲請強制執行而中斷，若撤回
    其聲請時，視為不中斷，是以債權人楊顏梅等人於91年2月7
    日撤回強制執行之聲請時，原先於75年4月因聲請強制執行
    而中斷之時效，視為不中斷。系爭4紙支付命令所表彰之債
    權，其請求權時效既不因強制執行之聲請而中斷，則如前述
    ，其請求權應分別於77年7月（72年度促字5881號）、78年5
    月（73年度促字3160號）、89年4月（74年度促字第1310、
    1311號）間因罹於時效而消滅。
  (四)本件兩造所爭執之處，首先在於系爭債權請求權有無民法第
    129條第1項第2款因承認而中斷時效之事由發生，致時效尚
    未完成？
    被告抗辯82年12月10日杜賢託過世，原告等6人概括繼承系
    爭債務，87年11月6日原告等6人與中興駕訓班於台中縣太平
    市調解委員會成立調解，原告等6人承認對楊顏梅等7人之債
    務存在，且同意由中興駕訓班代償，91年2月7日中興駕訓班
    復與楊顏梅等7人達成協議，願代杜賢託先生清償生前所積
    欠之債務36,180,259元，足見系爭債權已因原告6人承認債
    務之通知，於91年2月7日到達楊顏梅等7人而發生時效重行
    起算之效力云云。惟按民法第129條第1項第2款所謂「承認
    」，乃義務人向權利人表示認識其權利存在之觀念通知，若
    僅對於第三人為此表示，除該第三人為權利人之代理人外，
    尚不生承認之效力（最高法院51年台上字第1216號判例、8
    年度台上字第3788號判決可參）。查87年11月6日原告等6人
    與中興駕訓班於台中縣太平市調解委員會就信託契約糾紛成
    立調解，調解內容固提及中興駕訓班同意代為清償本院77年
    度民執字第1423、1424號案件中原告之被繼承人杜賢託所未
    清償之債務等語，惟上開調解之當事人為原告等6人與中興
    駕訓班，楊顏梅等7人並未參與調解，中興駕訓班亦非代理
    債權人楊顏梅等7人為調解，揆諸上開說明，應認原告等6人
    與中興駕訓班於調解時所為代償之約定，並非原告等6人向
    債權人楊顏梅等人為認識其權利之觀念通知，不生民法第
    129條第1項第2款因承認而中斷時效之效力。縱如被告所稱
    87年11月6日之調解內容為原告承認債務之觀念通知，並於
    91年2月7日到達債權人楊顏梅等7人而發生效力云云。然系
    爭4紙支付命令所表彰之債權，其請求權時效既分別於77年7
    月、78年5月、89年4月間完成，已如前述，故縱使採信被告
    之主張，認為該承認之觀念通知於91年2月7日到達被告，亦
    屬債務人於時效完成後所為之承認，仍不發生中斷時效及重
    行起算時效之效力。
  (五)本件兩造所爭執之處，次在於原告有無民法第144條第2項規
    定「以契約承認債務」之情形，致不得拒絕給付？
    被告抗辯87年11月6日原告6人與中興駕訓班調解時承認對於
    楊顏梅等人之債務，及91年2月7日中興駕訓班又與楊顏梅等
    人達成協議承認該筆債務並為部分清償，均明白顯見原告6
    人以契約承諾該筆債務，可認原告已為時效抗辯權之拋棄，
    不得拒絕履行該契約云云。按請求權已經時效消滅，債務人
    仍為履行之給付者，不得以不知時效為理由，請求返還。其
    以契約承諾該債務者，亦同，民法第144條第2項固有明文。
    查87年11月6日原告等6人與中興駕訓班於台中縣太平市調解
    委員會就信託契約糾紛成立調解，調解內容第3條約定：「
    聲請人（中興駕訓班）同意由第一條取回之不動產處分所得
    ，代為清償台中地方法院75年度民執字第6620號強制執行金
    額分配表（更新執行案號77年度民執字第1423、1424號），
    對造人六人（即原告6人）之被繼承人杜賢託未清償之債務
    21, 047,175元及其利息」，該條約定雖涉及原告積欠債務
    之事實，惟被告並非該調解之當事人，基於契約之相對性，
    該調解書之效力僅存在於原告與中興駕訓班之間，難認該調
    解係原告以契約對被告承諾債務。又91年2月7日中興駕訓班
    與楊顏梅等人之代理人壬○○簽訂協議書，約定中興駕訓班
    同意代杜賢託清償生前積欠之債務36,180,259元，惟原告並
    非該協議書之當事人，簽訂該協議書時原告亦未在場，為兩
    造所不爭執，中興駕訓班及楊顏梅等人於簽訂協議書之前並
    未告知原告，業據證人甲○○證述在卷，原告對於該協議始
    終未參與，難認原告對被告有為任何意思表示，遑論以契約
    對被告承認債務。證人壬○○雖稱事後協議書簽完成後，原
    告6人在執行處呈報中興駕訓班已經代償，另在起訴狀中亦
    承認代償等語，縱係屬實，亦非民法144條第2項所謂以契約
    承認債務。被告之主張實無可採。
  (六)綜上所述，系爭支付命令所示之債權請求權時效，既無從因
    被告所為之前揭抗辯事項而中斷，是以原告主張系爭執行名
    義所示之債權請求權消滅時效已完成，即屬有據。債權人楊
    顏梅等7人雖於91年9月11日再以系爭4紙支付命令為執行名
    義聲請強制執行（未另分新案號，仍以前案案號辦理），並
    於92年6月1日將系爭支付命令所示之債權讓與被告，惟依民
    法第299條第1項規定，原告所得對抗債權人楊顏梅等7人之
    時效抗辯權，仍得以之對抗被告。按執行名義成立後，如有
    消滅或妨礙債權人請求之事由發生，債務人得於強制執行程
    序終結前，提起異議之訴，強制執行法第14條第1項定有明
    文。而該條所定債務人異議之訴，係以排除執行名義之執行
    力為目的，故提起此一訴訟之原告，得請求判決宣告不許就
    執行名義為強制執行，以排除該執行名義之執行力，使債權
    人無從依該執行名義聲請為強制執行。本件原告提出時效抗
    辯拒絕給付，可認係消滅被告請求之事由發生，從而原告提
    起債務人異議之訴，請求排除該執行名義之執行力而不得對
    原告為強制執行，並撤銷本院77年度執字第1423、1424號強
    制執行事件程序，依據前揭說明，即有理由，應予准許。
二、備位之訴；訴之預備之合併（或稱假定之合併），係指原告
    預防其提起之此一訴訟無理由，而同時提起不能並存之他訴
    ，以備先位之訴無理由時，可就後位之訴獲得有理由之判決
    之訴之合併而言（參照最高法院64年台上字第82號判例即明
    ）。故法院如認先位之訴為有理由，對於預備之訴，自無更
    為審判之必要，本院審理結果既認先位之訴為有理由而為原
    告勝訴之判決，則對備位之訴，自毋庸再為審判，併此敘明
    。
三、訴訟費用負擔之依據：民事訴訟法第78條。
中　　華　　民　　國　　94　　年　　9　　月　　22　　日
                  民事第一庭法官　吳蕙玟
正本係照原本作成。
如對本判決上訴，須於判決送達後20日內向本院提出上訴狀。
中　　華　　民　　國　　94　　年　　9　　月　　27　　日
                          書記官　黃鴻鑑
